【裁判字號】    90,家抗,8
【裁判日期】    900918
【裁判案由】    指定遺產管理人
【裁判全文】
臺灣高等法院臺南分院民事裁定  九十年度家抗字第八號    Ｋ
      抗  告  人  財政部國有財產局臺灣南區辦事處臺南分處
      法定代理人  楊  長  利
      相  對  人  台灣省合作金庫
      法定代理人  李  文  雄
右抗告人因相對人就被繼承人蔡信壹指定遺產管理人事件，對於中華民國八十九年十
二月三十日臺灣臺南地方法院八十九年度繼更（一）字第五號裁定提起抗告，本院裁
定如左：
      主      文
抗告駁回。
抗告程序費用由抗告人負擔。
      理      由
一、按先順序繼承人均拋棄其繼承權時，由次順序之繼承人繼承。其次順序繼承人有
    無不明或第四順序之繼承人均拋棄其繼承權者，準用關於無人承認繼承之規定。
    又繼承開始時，繼承人之有無不明者，由親屬會議於一個月內選定遺產管理人，
    並將繼承開始及選定遺產管理人之事由，向法院報明。民法第一千一百七十六條
    第六項、第一千一百七十七條定有明文。又繼承人有無不明而不能依同法第一千
    一百七十七條選定遺產管理人時，得由利害關係人聲請法院選任之。同法第一千
    一百七十八條第二項亦有明定。再者，同法第一千一百七十八條所定之期限屆滿
    ，無繼承人承認繼承時，其遺產於清償債權，並交付遺贈物後，如有賸餘，歸屬
    國庫。同法第一千一百八十五條亦定有明文。
二、本件相對人於原法院聲請意旨略以：被繼承人蔡信壹（男、民國○○○年○月○
    日生、身分證統一編號Ｚ000000000），於民國（下同）八十六年九月
    二十二日，向相對人貸得新臺幣七百六十萬元，迄未清償完畢，嗣其於八十七年
    十月十三日死亡，遺有坐落台南市○區○○段一一八四之十六號地號，建物門牌
    台南市○區○○○路一一六巷十七號，及台南市○區○○段五二○地號，建物門
    牌台南市○區○○街一三二號二樓之五等不動產，然其配偶及各順序之法定繼承
    人均已聲明拋棄繼承在案，且被繼承人之親屬會議亦未於繼承開始後一個月內，
    選任遺產管理人，為此聲請法院選任遺產管理人等情，業據提出借據影本一件、
    蔡信壹除戶戶籍謄本一件、繼承系統表一件為證。經原法院調閱該院八十七年度
    繼字第六二四號、第六二五號及第六二六號拋棄繼承卷宗審認，查明被繼承人之
    第一順位至第四順位繼承人均已拋棄繼承，並無親屬會議無訛等情，是相對人本
    於利害關係人身分為本件聲請等情，審核結果，選任抗告人財政部國有財產局臺
    灣南區辦事處臺南分處為被繼承人蔡信壹之遺產管理人，於法並無不當，自應予
    准許。
三、抗告意旨略以：本件被繼承人蔡信壹之繼承人既均拋棄繼承，已無利害關係，按
    經驗法則及一般常情判斷，就因已無利害關係，則不會有私心或偏袒，豈會如原
    裁定所認之「難期其克盡職守，公正客觀」？由此可知原裁定實不合常理。再者
    ，抗告人與本案亦無利害關係，則原裁定又何以認定抗告人定較繼承人更善盡管
    理人職務？縱然財政部針對遺產有不足清償債務之無人承認繼承案件訂定要點，
    然參酌司法院七十四年十月十五日台廳一字第○五七八六號函示第二項第三款：
    「嗣後各地方法院受理有關無人承認繼承遺產管理事件時，先順序繼承人均拋棄
    繼承，其次順序繼承人有無不明而應准用關於無人承認繼承之規定時，應先審核
    可否依民第一千一百七十七條規定選定遺產管理人。如無法選定遺產管理人者，
    因此類拋棄繼承事件，多屬遺債大於遺產，形同破產，儘量避免選任國有財產局
    為遺產管理人」，以及抗告人每接獲此類案件即必提出抗告可知，原審之裁定不
    僅與司法院之訓示規定有違，亦造成抗告人之困擾，正因原審一再選任抗告人擔
    任此種案件之遺產管理人，致使抗告人之上級機關須制定要點相對應，而原審法
    院竟倒果為因，認定依該要點，法院得裁定選任國有財產局為遺產管理人，恐有
    誤解。誠如原裁定所述抗告人既是管理「國有財產」之專責機關，然本件係屬被
    繼承人之私人債權債務關係，非抗告人專責事項，綜觀銀行界或從事財務管理方
    面之專業人員應較抗告人為高明，再者，有關依破產法規定聲請破產，按破產法
    第五十八條明訂得由債權人或債務人聲請宣告之，法律既已明訂債權人或債務人
    得聲請宣告破產，何以原審得以不顧法條之規定而偏認定抗告人較聲請人即債權
    人更適合為破產之聲請，實是令人匪夷所思，據此，選任抗告人為被繼承人蔡信
    壹之遺產管理人實有未當。經查原審法院以拋棄繼承之繼承人，就被繼承人之財
    產已無利害關係，如選定其等擔任遺產管理人，難期其將來執行職務能克盡職守
    ，公正客觀，以善盡管理人之職務，為期公正，實不宜選任彼等為遺產管理人。
    又本件相對人為被繼承人蔡信壹之債權人，如兼任被繼承人蔡信壹之遺產管理人
    ，恐有利害衝突之虞，而不利於被繼承人蔡信壹之其他債權人，亦不宜選任其為
    遺產管理人。又依破產法聲請破產後，仍需有遺產管理人為管理清算之工作，問
    題又回歸選任何人為遺產管理人之情況。惟被繼承人之遺產如有剩餘財產係歸屬
    國庫，而抗告人為既國庫之綜理機關，為國有財產法第九條第二項所明定，其備
    有財產管理之專才，雖其經費支出屬國家資源，應避免公器私用，但保護無人繼
    承財產之債權人之權利，亦屬政府之義務。於遺產管理指定之實際運作上，與其
    選任民間之銀行或專門從事財務管理之人員，不若選任國有財產局為遺產管理人
    較為妥適。原法院據此指定抗告人為被繼承人之遺產管理人，經核並無不合，抗
    告意旨復未述明原裁定選任其為被繼承人蔡信壹之遺產管理人有何違法或其他不
    當之處，其提起抗告，聲明廢棄原裁定，非有理由。
四、據上論結，本件抗告為無理由，爰依非訟事件法第二十八條、第八條第二項，民
    事訴訟法第四百九十二條第一項、第七十八條，裁定如主文。
中      華      民      國    九十      年      九      月    十八      日
                                    臺灣高等法院臺南分院民事第四庭
~B1審判長法官  王    惠    一
~B2      法官  蘇    清    恭
~B3      法官  胡    景    彬
右為正本係照原本作成。
不得再抗告。
中      華      民      國    九十      年      九      月    十九      日
                                        法院書記官  謝    素    嬿


司法院資訊處製作；財團法人民間司法改革基金會備份。
